【裁判字號】    97,重訴,217
【裁判日期】    970708
【裁判案由】    塗銷所有權移轉登記
【裁判全文】
臺灣板橋地方法院民事判決             97年度重訴字第217號
原      告  臺中商業銀行股份有限公司
法定代理人  乙○○
訴訟代理人  甲○○
被      告  丁○○
            丙○○
上列當事人間請求塗銷所有權移轉登記事件，經本院於民國97年
6 月24日言詞辯論終結，判決如下：
    主      文
被告丙○○、丁○○間於民國九十六年十二月七日就如附表所示
土地及建物所為之贈與行為，及於民國九十七年一月二十三日就
前開不動產所為之所有權移轉登記行為應予撤銷。
被告丁○○應將前項不動產經臺北縣新莊地政事務所以九十七年
莊登字第０二二六四０號收件，於民國九十七年一月二十三日所
為之所有權移轉登記予以塗銷。
訴訟費用由被告負擔。
原告假執行之聲請駁回。
    事實及理由
一、程序方面：
（一）按訴狀送達後，或不甚礙被告之防禦及訴訟之終結者，原
      告得將原訴變更或追加他訴（民事訴訟法第255 條第1 項
      第7 款規定意旨參照）。本件原告於起訴時，曾為先、備
      位聲明之請求，其中先位聲明係依民法第87條第1 項之規
      定，主張被告丙○○、丁○○（下合稱被告）間於民國96
      年12月7 日就如附表所示土地、建物（下稱系爭房地）所
      為之贈與行為（下稱系爭贈與行為），及於97年1 月23日
      就系爭房地所為之所有權移轉登記行為（下稱系爭登記行
      為）均係通謀虛偽意思表示下所為，因而聲明請求確認被
      告間系爭贈與及登記行為無效，被告丁○○應將系爭房地
      經臺北縣新莊地政事務所（下稱新莊地政）以97年莊登字
      第022640號收件及於97年1 月23日所為之系爭房地之所有
      權移轉登記（下稱系爭登記）予以塗銷；嗣於97年6 月24
      日言詞辯論期日，原告將上開先位聲明之請求撤回，僅為
      備位聲明之請求，此項撤回完全不妨礙被告之防禦及訴訟
      之終結，揆諸首揭說明，自無不合。
（二）被告均未於言詞辯論期日到場，核無民事訴訟法第386 條
      各款所列情形，爰依原告聲請，由其一造辯論而為判決。
二、原告主張：緣訴外人高昇事業有限公司（下稱高昇公司）於
    96年5 月2 日邀同被告丙○○、訴外人李素蘭為連帶保證人
    ，向原告申請開發國外信用狀之外幣墊款額度美金500,000
    元，約定循環動用期限自96年5 月7 日起至97年5 月7 日止
    ，高昇公司得於美金500,000 元額度內逐次出具借款支用書
    （開發信用狀申請書）循環動用，以供委由原告開發國外信
    用狀或辦理外幣借款，並得就應清償原告墊付國外信用狀項
    下之外幣金額款項於美金500,000 元之額度內改辦理外幣借
    款，另按撥貸日原告外幣牌告放款利率計算利息至清償日，
    期間最長為180 天，到期時按當日原告所定賣出匯率折算新
    臺幣結購外幣或以外幣匯款，一次清償本息，並約定逾期遲
    付6 個月以內，另按上開利率10% ，逾期超過6 個月者，超
    過部分按上開利率20% 計算之違約金，且如其中一筆債務不
    依約清償時，其他債務視為全部到期。嗣高昇公司分別於96
    年8 月8 日、96年11月8 日、96年11月12日、96年12月7 日
    及96年12月24日出具開發信用狀申請書5 紙，向原告申請外
    幣融資墊款金額分別為美金105,750 元、50,000元、111,50
    0 元、18 3,500元、49,250元，合計美金500,000 元，約定
    借款期間為180 天，其中第1 筆借款美金105,750 元業於97
    年2 月4 日屆期，原告依當日原告銀行美金即期賣出匯率32
    .12 ，請求之本金金額為美金500,000 元，折合新臺幣16,0
    60,000元，向高昇公司、李素蘭、被告丙○○請求連帶清償
    ，詎迭經催討均未獲置理，嗣經原告向本院聲請對高昇公司
    、李素蘭、本件被告丙○○核發支付命令，經本院97年度促
    字第9360號事件核發支付命令（下稱相關支付命令），並於
    97年4 月15日確定在案；而被告丙○○為脫免上開連帶保證
    債務之清償責任，竟於97年1 月23日將系爭房地以贈與為登
    記原因辦理系爭登記行為完竣，顯係試圖規避原告債權之行
    使。是被告間之系爭贈與行為及系爭登記行為，損及原告對
    被告丙○○之債權，原告依民法第244 條第1 項、第4 項之
    規定請求撤銷被告間系爭贈與行為及登記行為，並命被告丁
    ○○將系爭登記行為塗銷。並聲明：請求判決如主文所示，
    暨以供擔保為條件之假執行宣告。
三、原告主張被告丙○○係擔任高昇公司向原告借款債務之連帶
    保證人，而高昇公司自96年8 月8 日起陸續出具5 筆開發信
    用狀申請書，向原告申請外幣融資墊款金額合計美金500,00
    0 元，約定借款期間為180 天，到期一次清償本金利息，其
    中第1 筆於96年8 月8 日所出具之開發信用狀申請書之借款
    美金105,750 元業於97年2 月4 日屆期，高昇公司拒不清償
    ，其他債務視為全部到期，並經原告向本院聲請對高昇公司
    、李素蘭、本件被告丙○○核發支付命令獲准並於嗣後確定
    ，然被告丙○○為脫免上開連帶保證債務之清償責任，竟於
    97年1 月23日將系爭房地以贈與為登記原因辦理系爭登記行
    為完竣，顯係損及原告債權之行使，依民法第244 條第1 項
    、第4 項之規定，原告自得聲請法院撤銷之，並請求命被告
    丁○○回復原狀等情事，業據其提出放款借據、放款明細、
    系爭房地之土地及建物登記謄本、相關支付命令暨確定證明
    書、強制執行聲請狀各1 件、開發信用狀申請書、結匯證實
    書、進口信用狀單據到達通知書各5 件為證，被告既經合法
    通知均無正當理由未到場，亦未提出任何書狀為何答辯，是
    原告之主張與證據及事實並無相違，應堪信為真正。
四、從而，被告丙○○於其積欠原告連帶保證債務達千萬餘元後
    ，將其所有系爭房地無償贈與其子即被告丁○○，自係害及
    原告對被告丙○○之債權，從而，原告依民法第244 條第1
    項、第4 項前段之規定，請求判決如主文第一項、第二項所
    示，為有理由，自應予以准許。
五、本件原告第一項聲明係形成之訴，並非給付之訴；第二項聲
    明係請求被告丁○○塗銷系爭登記，乃在求命被告丁○○為
    一定之意思表示，待判決確定後，視為被告丁○○已為意思
    表示（強制執行法第130 條第1 項規定參照），均不宜宣告
    假執行。是本件原告雖陳明願供擔保聲請宣告假執行，自無
    從准許。
六、訴訟費用負擔之依據：民事訴訟法第78條、第85條第1 項前
    段。
中    華    民    國    97    年    7     月    8     日
                  民事第二庭法  官  鍾啟煌
以上正本係照原本作成。
如對本判決上訴，須於判決送達後20日內，向本院提出上訴狀，
上訴臺灣高等法院（應按他造人數提出繕本）。
中    華    民    國    97    年    7     月    8     日
                            書記官  張國仁


司法院資訊處製作；財團法人民間司法改革基金會備份。
